ACORDAO-COMPLETO-2535035

ACÓRDÃO 3537/2022 ATA 21/2022 - PRIMEIRA CÂMARA

VISTOS, relatados e discutidos estes autos de aposentadoria concedida pelo Instituto Nacional de Colonização e Reforma Agrária,
ACORDAM os Ministros do Tribunal de Contas da União, reunidos em sessão da Primeira Câmara, diante das razões expostas pelo Relator, com fundamento nos arts. 71, inciso III, da Constituição Federal, 1º, inciso V, 39, inciso II, e 45 da Lei 8.443/1992, em:
9.1. considerar ilegal o ato de aposentadoria de interesse do sr. Carlos Alberto Lopes, recusando seu registro;
9.2. dispensar o ressarcimento das quantias indevidamente recebidas, em boa-fé, pelo interessado, consoante o Enunciado 106 da Súmula de Jurisprudência deste Tribunal;
9.3. determinar ao Instituto Nacional de Colonização e Reforma Agrária que:
9.3.1. faça cessar, no prazo de 15 (quinze) dias, contado a partir da ciência desta deliberação, os pagamentos decorrentes do ato impugnado, sob pena de responsabilidade solidária da autoridade administrativa omissa, consoante disposto nos arts. 71, inciso IX, da Constituição Federal e 262 do Regimento Interno desta Corte;
9.3.2. dê ciência desta deliberação ao sr. Carlos Alberto Lopes, alertando-o de que o efeito suspensivo proveniente da interposição de eventuais recursos, caso não providos, não o exime da devolução dos valores indevidamente percebidos após a notificação;
9.3.3. envie a esta Corte de Contas, no prazo de 30 (trinta) dias, por cópia, comprovante de que o interessado teve ciência desta deliberação;
9.4. esclarecer à unidade de origem, com supedâneo no art. 262, § 2º, do Regimento Interno do TCU, que a concessão considerada ilegal poderá prosperar mediante a emissão e o encaminhamento a este Tribunal de novo ato concessório, escoimado da irregularidade apontada nestes autos.

Apreciação, para fins de registro, de aposentadoria concedida pelo Instituto Nacional de Colonização e Reforma Agrária.

Primeira Câmara

3. Interessado: Carlos Alberto Lopes (XXX.421.304-XX).

13.1. Ministros presentes: Walton Alencar Rodrigues (Presidente), Benjamin Zymler (Relator), Vital do Rêgo e Jorge Oliveira.
13.2. Ministros-Substitutos presentes: Augusto Sherman Cavalcanti e Weder de Oliveira.

BENJAMIN ZYMLER

Adoto como relatório, com os ajustes de forma pertinentes, a instrução elaborada no âmbito da Secretaria de Fiscalização de Integridade de Atos e Pagamentos de Pessoal e de Benefícios Sociais (Sefip) , a qual contou com a anuência dos dirigentes da unidade técnica e do representante do Ministério Público nos autos:
"INTRODUÇÃO
Trata-se de ato de aposentadoria, submetido, para fins de registro, à apreciação do Tribunal de Contas da União (TCU) , de acordo com o art. 71, inciso III, da Constituição Federal. O ato foi cadastrado e disponibilizado ao TCU por intermédio do Sistema e-Pessoal, na forma dos arts. 2º e 4º da Instrução Normativa TCU 78/2018.
O ato deste processo pertence ao Instituto Nacional de Colonização e Reforma Agrária.
EXAME TÉCNICO
Procedimentos aplicados
Os procedimentos para exame, apreciação e registro de atos de pessoal encontram-se estabelecidos na Instrução Normativa TCU 78/2018 e na Resolução TCU 206/2007.
....................................................................................................................................................................
	Exame das Constatações
Ato: 101993/2021 - Inicial - Interessado (a) : CARLOS ALBERTO LOPES
Parecer do Controle Interno: considerar o ato legal. 
Constatações e análises: 
0. Rubrica '10289 - DECISAO JUDICIAL N TRAN JUG AP' (Decisão judicial - Outros) - R$ 300,68.
	Análise da Equipe Técnica: ilegal
A rubrica judicial está sendo paga com base na decisão proferida no âmbito da Ação Ordinária 94.0007936-2 (0007928-41.1994.4.01.3300) , autor: Sindicato dos Trabalhadores do Serviço Público Federal do Estado da Bahia-SINTSEF, que tramitou na 4ª Vara da Justiça Federal de Salvador, a qual julgou procedente a referida ação e condenou o INCRA a incorporar aos vencimentos dos servidores substituídos, a partir de 01/01/1993, o reajuste de 28,86%. Referida decisão transitou em julgado em 27/05/1997. 
Na referida decisão, não há determinação que essa diferença deva ser paga ad aeternum nos vencimentos do servidor.
O quadro resumo de ocorrências e, quando for o caso, o detalhamento da norma legal e da jurisprudência para as inconsistências acima elencadas encontra-se no anexo II dessa instrução. 
Encaminhamento do ato: 
Considerar ILEGAL e recusar registro do ato de aposentadoria de CARLOS ALBERTO LOPES do quadro de pessoal do Instituto Nacional de Colonização e Reforma Agrária, com base nos arts. 71, inciso III, da Constituição Federal, 1º, inciso V, e 39, inciso II, da Lei 8.443/1992 e 260, § 1º, do Regimento Interno. 
....................................................................................................................................................................
CONCLUSÃO
A abrangência e a profundidade das verificações levadas a efeito fundamentam convicção de que o ato 101993/2021 pode ser apreciado pela ilegalidade, em razão das irregularidades apontadas no item Exame das Constatações desta instrução, que representam afronta à legislação e à jurisprudência de referência.
PROPOSTA DE ENCAMINHAMENTO
Ante o exposto, com fundamento nos arts. 71, inciso III, da Constituição Federal, 1º, inciso V, e 39, incisos I e II, da Lei 8.443/1992 e 260 do Regimento Interno do Tribunal de Contas da União, propõe-se: 
considerar ILEGAL e recusar registro do ato de aposentadoria de CARLOS ALBERTO LOPES do quadro de pessoal do Instituto Nacional de Colonização e Reforma Agrária;
com fulcro no art. 262, caput, do Regimento Interno deste Tribunal, determinar ao Instituto Nacional de Colonização e Reforma Agrária que: 
promova a exclusão, no prazo 15 (quinze) dias, contados a partir da ciência desta deliberação, sujeitando-se a autoridade administrativa omissa à responsabilidade solidária, da rubrica apontada em face de manifesta ilegalidade, uma vez que o seu pagamento não encontra respaldo na jurisprudência deste Tribunal;
no prazo de trinta dias, contados da ciência da decisão, envie a este Tribunal documentos comprobatórios de que o (a) interessado (a) cujo ato foi impugnado está ciente do julgamento deste Tribunal;
dê ciência, no prazo de quinze dias, contados da notificação, do inteiro teor desta deliberação (a) o interessado (a) , alertando-o (a) de que o efeito suspensivo proveniente da interposição de eventuais recursos junto ao TCU não o (a) exime da devolução dos valores percebidos indevidamente, caso o recurso não seja provido;
informe o teor do acórdão que vier a ser prolatado, encaminhando ao TCU, no prazo de trinta dias, comprovante da data de ciência pelo (a) interessado (a) , nos termos do art. 4º, § 3º, da Resolução TCU 170/2004;
emita novo ato, livre da irregularidade ora apontada, em substituição ao ato de aposentadoria de CARLOS ALBERTO LOPES, submetendo-o a nova apreciação por este Tribunal, na forma do artigo 260, caput, também do Regimento;
dispense a devolução dos valores indevidamente recebidos de boa-fé até a data da ciência, pelo Instituto Nacional de Colonização e Reforma Agrária, do acórdão que vier a ser proferido, com base no Enunciado 106 da Súmula da Jurisprudência do TCU."
É o relatório.

não há.

Procurador Rodrigo Medeiros de Lima.

APOSENTADORIA. INCLUSÃO NOS PROVENTOS, DE FORMA DESTACADA, DE PARCELA ALUSIVA A DEFASAGEM DE REAJUSTE (LEI 8.622/1993; PERCENTUAL DE 28,86%) JÁ INTEGRADA À ESTRUTURA REMUNERATÓRIA ORDINÁRIA DO CARGO DE ORIGEM DO BENEFICIÁRIO, CONFIGURANDO BIS IN IDEM. ILEGALIDADE. NEGATIVA DE REGISTRO. DETERMINAÇÕES.

APOSENTADORIA (APOS)

Secretaria de Fiscalização de Integridade de Atos e Pagamentos de Pessoal e de Benefícios Sociais (Sefip).

Em exame, a aposentadoria do sr. Carlos Alberto Lopes, ex-servidor do Instituto Nacional de Colonização e Reforma Agrária (Incra) .
2.	A Secretaria de Fiscalização de Pessoal (Sefip) , com o aval do Ministério Público, posiciona-se pela negativa de registro do ato em face da inclusão, nos proventos, de forma destacada, de parcela associada à diferença de reajuste verificada na Lei 8.622/1993 (índice de 28,86%) .
3.	Acompanho, por seus fundamentos, expostos no relatório que antecede este voto, as conclusões dos pareceres técnicos.
4.	A discussão em torno da chamada "diferença de 28,86%" teve início em 1993, quando, por ocasião da revisão geral dos salários do funcionalismo, promovida pela Lei 8.622/1993, algumas carreiras foram contempladas com percentuais mais elevados de reajuste do que outras.
5.	Aqueles, então, que se sentiram discriminados recorreram ao Judiciário, obtendo em seu favor decisões assegurando isonomia de tratamento.
6.	Ocorre que, mais tarde, a diferença de 28,86% foi estendida administrativamente a todos os servidores públicos civis da Administração Federal, consoante a disciplina estabelecida na Medida Provisória 1.704/1998 (atual MP 2.169-43/2001) , in verbis:
"Art. 1º Fica estendida aos servidores públicos civis da Administração direta, autárquica e fundacional no Poder Executivo Federal a vantagem de vinte e oito vírgula oitenta e seis por cento, objeto da decisão do Supremo Tribunal Federal assentada no julgamento do Recurso Ordinário no Mandado de Segurança nº 22.307-7 - Distrito Federal, com a explicitação contida no acórdão dos embargos de declaração".
7.	Essa extensão, diga-se de passagem, foi realizada em absoluta harmonia com o entendimento do Supremo Tribunal Federal (STF) a respeito da matéria, particularmente no tocante à compensação dos reajustes concedidos após o mês de janeiro de 1993. 
8.	Ora, se os 28,86% foram, por força de lei, incorporados aos vencimentos ordinários do sr. Carlos Alberto Lopes, e, depois disso, tais vencimentos ainda passaram por ampla reestruturação, com instituição de novos planos de cargos e salários, criação e extinção de gratificações, reenquadramentos e reclassificações, não mais subsiste nenhum suporte jurídico idôneo para a manutenção da vantagem em rubrica específica, como se verifica nos proventos atuais do inativo (peça 5, p. 5) .
9.	De fato, nos dias de hoje, o pagamento destacado da parcela, imune de compensação por estruturas remuneratórias supervenientes, configura verdadeiro bis in idem, desnaturando a sentença judicial concessiva do benefício (peça 3, p. 8-9) e ofendendo o princípio da reserva legal para fixação dos vencimentos do funcionalismo.
10.	Exatamente nesse sentido, a Corte Constitucional, ao examinar especificamente a vantagem ora discutida (28,86%) , decidiu, em regime de repercussão geral:
 "Questão de ordem. Recurso Extraordinário. 2. Alegação de ofensa aos artigos 5º e 37, X, da Constituição Federal. Inexistência. 3. Há de estender-se o reajuste de 28,86% aos servidores militares contemplados com índices inferiores pelas Leis 8.622/93 e 8.627/93, já que se trata de revisão geral dos servidores públicos, observadas, entretanto, as compensações dos reajustes concedidos e a limitação temporal da Medida Provisória n.° 2.131, de 28.12.2000, atual Medida Provisória n.° 2.215-10, de 15.9.2001. 4. Questão de ordem acolhida para: (1) reconhecer a repercussão geral quanto à extensão do reajuste de 28,86% aos servidores civis e militares; (2) reafirmar a jurisprudência do Tribunal; (3) prover parcialmente o recurso, apenas para limitar as diferenças devidas à data em que entrou em vigor a Medida Provisória n.° 2.131, de 28.12.2000, atual Medida Provisória n.° 2.215-10, de 15.9.2001, que reestruturou as carreiras e a remuneração dos servidores militares; e (4) para autorizar a adoção dos procedimentos relacionados à repercussão geral"  (RE 584.313 QO-RG/RJ, rel. Min. Gilmar Mendes, DJE 200, de 22/10/2010; ênfase acrescentada) .
11.	A propósito, mesmo considerados apenas os últimos anos, tem-se que os proventos do sr. Carlos Alberto Lopes apresentaram expressiva majoração, em muito superior à indigitada "vantagem judicial", sendo forçoso reconhecer, dessa forma, a completa integração da parcela à estrutura ordinária de retribuição de seu cargo de origem. 
12.	Para ilustrar o ponto, observo que, em junho de 2012, por exemplo, o ex-servidor recebia uma remuneração total de R$ 8.513,32, aí incluída a rubrica "judicial" alusiva ao índice de 28,86%; cinco anos depois, em junho de 2017, seus rendimentos, deduzida a parcela, somavam R$ 12.229,21.
13.	Ilegal, pois, na forma em que se apresenta, a concessão.
	Diante do exposto, voto no sentido de que o Tribunal adote a deliberação que ora submeto a este Colegiado.
TCU, Sala das Sessões Ministro Luciano Brandão Alves de Souza, em 28 de junho de 2022.
BENJAMIN ZYMLER 
Relator